高雄高等行政法院簡易判決　　　　　　　　　　　　　九十三年度簡字第一三二號
　　原　　　告　甲○○
　　被　　　告　財政部高雄市國稅局
　　代　表　人　鄭宗典　局長
　　訴訟代理人　乙○○
右當事人間因綜合所得稅事件，原告不服財政部中華民國九十三月二月六日台財訴字
第０九二００六二五六二號訴願決定，提起行政訴訟。本院判決如左：
　　主  文
原告之訴駁回。
訴訟費用由原告負擔。
　　事實及理由
一、緣原告八十九年度綜合所得稅結算申報，漏報應稅退職所得新臺幣（下同）二、
    ０四九、一六六元，違反所得稅法第七十一條第一項規定，被告除補徵應納稅額
    一六一、四九０元，並依同法第一百十條第一項規定，按其所漏稅額處０．二倍
    之罰鍰計三二、二００元（計至百元止），原告不服，就退職所得及罰鍰部分申
    經復查，經訴願決定將原處分（復查決定）關於罰鍰部分撤銷，由原處分機關另
    為處分，其餘訴願駁回。原告就補徵稅額部分猶表不服，遂提起本件行政訴訟。
二、本件原告起訴意旨略以：退休金納稅關於退職部分於民國（下同）八十七年六月
    才實施，所得稅法第十四條第一項第九類規定於退職時一次領取退職所得，其免
    稅金額之計算，係以財政部公布之「定額」乘以「退職服務年資」，故「退職服
    務年資」為計算退職所得之基礎，對退休金應否納稅關係重大，為本件爭議之所
    在；原告係以扣繳憑單之退職所得二、０四九、一六六元乘以高雄銀行員工離職
    證明書上之服務年資十七年四個月計算免稅額，大於退職所得，在免稅範圍；但
    被告及訴願決定按民營化後之年資來計算，有違反行政程序法第一百五十條第二
    項及第一百五十八條規定法律保留原則；高雄銀行民營化當時，已將在職員工退
    休金算好，用出售公股之釋股金先發給員工，此項員工年資結算金，在發給當時
    即按稅法以退職所得計算辦理扣繳，故原告於九十年三月退休時依勞動基準法第
    五十五條所領取之第一筆退休金，其年資計算，自民營化之後起算，以免退休金
    重複領取；而所得稅法上之「退職服務年資」，應係指合於退休條件之全部有效
    年資，依公營事業移轉民營條例第八條規定民營化五年內退職加發六個月薪資，
    係對留任員工權益補償，顯然顧及先前之工作資歷；優惠退職金係高雄銀行自訂
    之計畫專案之一，用以對裁員資遣者之補償，這些退職金是員工一生酬勞，何能
    因民營化否定其先前年資，勞動基準法第二十條亦明訂，事業單位改組，留用勞
    工工作年資，應予以承認；又原告申報時，稅法尚無對年資計算有特別規定，迄
    九十一年一月二十三日財政部始以台財稅字第０九一０四五０四００號函釋「分
    別計算」，被告以後頒之法令，裁駁原告先前之申報，顯然有違法律不溯及既往
    原則，被告適用該解釋令應無效，爰聲請求為判決訴願決定及原處分（復查決定
    含原核處分）關於補徵稅額部分均撤銷。
三、被告則以：原告於七十一年十二月一日進入高雄銀行服務，其為八十八年九月二
    十七日該銀行移轉為民營時繼續留用之人員，已於八十八年度領取該銀行依據公
    營事業移轉民營條例第八條規定，就原告原有年資計十六年十個月發放年資結算
    金，嗣原告於八十九年四月一日按「高雄銀行從業人員優惠退職專案計畫」辦理
    退職，領取一次之退休給與計二、二七四、一六六元，按原告於該銀行轉為民營
    後繼續留任至退職之日止之工作年資計六個月又四日，領取之退休給與金有（一
    ）六個月又四日退休金：二四一、四０二元。（二）加發薪給部分：加發六個月
    薪給六八二、一五二元、加發一個月預告工資一一三、六九二元、優惠退職專案
    加發十個月薪給一、二三六、九二０元，合計二、二七四、一六六元，依所得稅
    法規定，經計算其退職免稅額為二二五、０００元，應稅退職所得為二、０四九
    、一六六元，被告核課其綜合所得稅，並無違誤，又按「行政主管機關就行政法
    規所為之釋示，係闡明法規之原意，固應自法規生效之日起有其適用」為司法院
    釋字第二八七號解釋在案，是財政部於九十一年就公營事業移轉民營後繼續留用
    人員於資遣時，其退職服務年資應如何計算所為之釋示，乃係闡明所得稅法第十
    四條第一項第九類規定之原意，原告於上開法規公布施行後，其領取之民營化前
    後退職金，即應分別計算，次按公營事業移轉民營條例施行細則第十六條規定，
    亦同上開函釋意旨，原告所訴為無理由，請予駁回等語，資為抗辯。
四、按「個人之綜合所得總額，以其全年左列各類所得合併計算之：．．．第九類：
    退職所得︰凡個人領取之退休金、資遣費、退職金、離職金、終身俸及非屬保險
    給付之養老金等所得。．．．一、一次領取者，其所得額之計算方式如左︰（一
    ）一次領取總額在十五萬元乘以退職服務年資之金額以下者，所得額為零。（二
    ）超過十五萬元乘以退職服務年資之金額，未達三十萬元乘以退職服務年資之金
    額部分，以其半數為所得額。（三）超過三十萬元乘以退職服務年資之金額部分
    ，全數為所得額。退職服務年資之尾數未滿六個月者，以半年計；滿六個月者，
    以一年計。」為所得稅法第十四條第一項第九類第一款所明定。次按「公營事業
    轉為民營型態時，其從業人員不願隨同移轉者或因前項但書約定未隨同移轉者，
    應辦理離職。其離職給與，應依勞動基準法退休金標準給付，不受年齡與工作年
    資限制，並加發移轉時薪給標準六個月薪給及一個月預告工資；其不適用勞動基
    準法者，得比照適用之。移轉為民營後繼續留用人員，得於移轉當日由原事業主
    就其原有年資辦理結算，其結算標準依前項規定辦理，但不發給預告工資。其於
    移轉之日起五年內資遣者，按從業人員移轉民營當時或資遣時之薪給標準，擇優
    核給資遣給與，並按移轉民營當時薪給標準加發六個月薪給及一個月預告工資。
    」、「本條例第八條第三項所稱結算，指結清年資，辦理給付。辦理結算後之從
    業人員，其年資重新起算。」行為時公營事業移轉民營條例第八條第二項、第三
    項及其施行細則第十八條分別定有明文。又「原公營事業移轉民營後繼續留用人
    員，其於移轉之日起五年內資遣者，該民營化事業依『公營事業移轉民營條例』
    及相關法令規定發給之資遣費、優惠離職金、加發六個月薪給及一個月預告工資
    ，依所得稅法第十四條第一項第九類第一款規定計算所得額時，有關『退職服務
    年資』應按民營化後之服務年資計算；民營化事業於給付上開退職所得時，依同
    法第八十八條規定辦理扣繳。」、「一次領取退職所得，另於退職時領取一次加
    發之各項給與者，該一次加發之各項給與，應全數併入一次領取之退職所得中，
    依所得稅法第十四條第一項第九類第一款規定計算所得額。」分別為財政部九十
    一年一月二十三日台財稅字第０九一０四五０四００號及八十九年二月二日台財
    稅字第０八八０四五一四八四號函釋在案。上開函釋係就執行所得稅法第十四條
    第一項第九類及公營事業移轉民營條例第八條第二項有關之細節性、技術性事項
    ，為財政部本於主管機關職權而發布之命令，作為所屬稽徵人員執行所得稅法職
    務之依據，為執行上開法律所必要，且符合立法意旨並未逾越母法之限度，與憲
    法第二十三條並無牴觸，又其內容係闡明法規之原意，故該函釋自得自原法規生
    效時日起生效（司法院釋字第二八七號解釋參照），爰予援用。
五、經查，原告八十九年度綜合所得稅結算申報，以括弧填報退職所得二、０四九、
    一六六元，並註記退職所得免稅，而未將之併計入綜合所得總額，漏報應稅退職
    所得計二、０四九、一六六元，被告乃核定補徵稅額一六一、四九０元，並按所
    漏稅額一六一、四九０元裁處原告０．二倍之罰鍰三二、二００元（計至百元止
    ）之事實，業據兩造分別陳明在卷，復有綜合所得稅結算申報書、核定通知書、
    各類所得扣繳暨免扣繳憑單、被告九十一年度財高國稅法違字第０二０九一一０
    ００九０號處分書等影本附原處分卷可稽。原告雖主張被告所核定之退職所得二
    、０四九、一六六元，其服務年資應以原告任職高雄銀行民營前後年資合併計算
    即十七年四個月，而非以民營後六個月又四天之服務年資加以計算，如以十七年
    四個月服務年資計算，則上開退職所得屬免稅範圍內，不應合併計入綜合所得總
    額云云。然查，原告係高雄銀行於八十八年九月二十七日移轉民營時之留任員工
    ，高雄銀行於當時依據公營事業移轉民營條例第八條第三項規定於移轉當日就其
    原有年資辦理結算，並就結算之結果發放退職所得，原告嗣於八十九年四月一日
    正式退休，高雄銀行依據公營事業移轉民營條例規定發放二、二七四、一六六元
    之退職所得，依據前揭法令規定退職所得課稅公式計算應稅退職所得金額為二、
    ０四九、一六六元，並據以開立各類所得扣繳暨免扣繳憑單，經核並無不合。又
    高雄銀行發放給原告二次退職所得係依據公營事業移轉民營條例第八條第三項規
    定從優辦理，原告於八十八年九月二十七日高雄銀行移轉民營時第一次所領取之
    退職所得，係高雄銀行民營化時一次領取之年資結算金，八十九年四月一日正式
    退休第二次所領取之退職所得，係高雄銀行民營化後經該銀行資遣（退休）所領
    取之退休等給與，原告二次所領取之退職所得，時間不同，原因不同，並非是同
    一次所領取，按行為時公營事業移轉民營條例第八條第三項及其施行細則第十八
    條規定，其計算退職所得之服務年資自不相同。本件原告於八十八年九月二十七
    日高雄銀行移轉民營時第一次領取退職所得時，即已結算其在高雄銀行民營化前
    之年資，其繼續留任之年資，依據公營事業移轉民營條例施行細則第十八條規定
    ，自應重新起算，則原告於八十九年四月一日正式退休第二次領取退職所得自應
    依上開規定，按民營化之後之年資計算退職所得之服務年資，是被告將原告八十
    九年四月一日退休所領取之退休金等給與二、二七四、一六六元，按原告於高雄
    銀行民營化後之服務年資重新核算，核定其八十九年度應稅退職所得二、０四九
    、一六六元，併歸課原告當年度綜合所得，核定應補稅額一六一、四九０元，並
    無違誤。
六、又行為時公營事業移轉民營條例第八條第二項及第三項規定公營事業轉為民營型
    態時，其從業人員不願隨同移轉或因新舊雇主約定未隨同移轉，或移轉為民營後
    繼續留用人員，於移轉之日起五年內資遣者，應按移轉民營當時薪給標準加發六
    個月薪給及一個月預告工資，其立法目的在促進公營事業移轉民營，以發揮市場
    機能，提升事業經營效率，並兼顧原公營事業從業人員之權益，以加發六個月薪
    給及一個月預告工資之方式，鼓勵提前資遺或退休之從業人員，加速人事汰換，
    以達到公營事業移轉民營之目的。故依上開規定，原公營事業從業人員可選擇於
    公營事業轉為民營型態時或於移轉之日起五年內資遣或退休，並領取上開加發六
    個月薪給及一個月預告工資，或選擇繼續留任，但留任滿五年以上再資遺或退休
    ，即不能享有加發六個月薪給及一個月預告工資之優惠。則原公營事業從業人員
    能否享有加發六個月薪給及一個月預告工資之優惠，與其年資並無關聯，而與其
    資遣或退休之時機有關，年資僅係在確定可領取上開優惠給與時計算其金額之基
    準，此觀上開法律規定文義至明。再按高雄銀行於民營化後為利從業人員妥善生
    涯規劃及促進人力資源活化，於八十九年一月四日訂頒「高雄銀行從業人員優惠
    退職專案計畫」其實施期間自公布日起至八十九年四月三十日止，優惠條件：「
    辦理優惠退職者，應發給資遣費及相關給與如下：（一）依移轉民營條例及勞基
    法第十七條規定，依資遣時之薪給標準每滿一年發給相當一個月平均工資之資遣
    費，未滿一年者以比例計給之，未滿一個月者以一個月計。（二）依移轉民營條
    例規定，依移轉民營時薪給標準，加發六個月薪給及一個月預告工資。（三）經
    核准退職者，得加發五至十個月薪給。申請優惠退職人員，含民營化前之工作年
    資符合勞基法第五十三條退休條件者，得按退休規定辦理，並自八十八年九月二
    十七日本行移轉民營之日起至退休生效之前一日之工作年資，每滿一年給與兩個
    基數，未滿半年者以半年計，滿半年以上以一年計，核算退休金並加發前項（二
    ）（三）之給與。」上開優惠條件第一項第二款乃是配合行為時公營事業移轉民
    營條例第八條第三項所為之規定，而第二項規定所得領取之退休金多寡，則與高
    雄銀行移轉民營後之工作年資有關，而與該銀行民營化之前之年資無關。綜上可
    知，原公營事業從業人員選擇資遣或退休之時機，才是決定其能否領取上開優惠
    給與之關鍵，其選擇於公營事業民營化時資遣或退休，不但可領取加發六個月薪
    給及一個月預告工資，且計算其退職所得之服務年資亦以其民營化前之服務年資
    為準；其選擇繼續留任而於民營化後五年內資遣或退休，亦可領取加發六個月薪
    給及一個月預告工資，但計算其退職所得之服務年資則應以其民營化後之服務年
    資為準；若是於民營化五年之後始資遣或退休，依上開規定即不能再領取加發六
    個月薪給及一個月預告工資，是原告主張上開三項退職所得，均應以十七年又四
    個月計算服務年資云云，自屬無據。
七、綜上所述，原告之主張既不足取，其八十九年度綜合所得稅結算申報，因漏報退
    職所得合計二、０四九、一六六元，被告乃依查得資料，併課其當年度綜合所得
    稅，核定補徵稅額一六一、四九０元，並無違誤；訴願決定予以維持，亦無不合
    ；原告起訴意旨求為撤銷，為無理由，應予駁回。並不經言詞辯論為之。
八、據上論結，本件原告之訴為無理由，依行政訴訟法第二百三十三條第一項、第二
    百三十六條、第一百九十五條第一項後段、第九十八條第三項前段，判決如主文
    。
中　　　華　　　民　　　國    九十三　　年　  　八　　　月　　　五　　　日
                              高雄高等行政法院第一庭
                                          法      官　  李協明
右為正本係照原本作成。
如不服本判決，應於送達後二十日內，向本院提出上訴狀並表明上訴理由，如於本判
決宣示後送達前提起上訴者，應於判決送達後二十日內補提上訴理由書（須按他造當
事人人數附繕本）。
提起上訴應預繳送達用雙掛號郵票七份（每份三十四元）。
中　　　華　　　民　　　國    九十三　　年　  　八　　　月　　　五　　　日
                                          法院書記官    周良駿
附註：
行政訴訟法第二百三十五條（第一項、第二項）：
對於適用簡易程序之裁判提起上訴或抗告，須經最高行政法院之許可。
前項許可，以訴訟事件所涉及之法律見解具有原則性者為限。
